臺灣彰化地方法院民事判決　九十一年度訴字第一四○號
　　原　　　告　甲○○
　　法定代理人　丙○○
　　被　　　告　乙○○
　　複　代理人　丁○○
右當事人間請求塗銷所有權移轉登記事件，本院判決如左：
    主    文
被告應將坐落彰化縣鹿港鎮○○段七三四地號、地目田、面積一八００平方公尺土地
，於民國九十年三月二十九日以彰化縣鹿港地政事務所第三一一七號收件所為之所有
權移轉登記塗銷。
訴訟費用由被告負擔。
    事    實
甲、原告方面：
一、聲明：求為判決如主文所示。
二、陳述：
  (一)原告係坐落彰化縣鹿港鎮○○段七三四地號、田、面積零點一八公頃、權利範圍
    全部土地（下稱系爭土地）之原所有權人，被告係原告之孫。被告於民國九十年
    三月二十三日，趁原告在彰化縣花壇鄉和園養護中心接受長期住院療養中，委託
    土地代書將原告所有之系爭土地，以贈與為登記原因，辦理土地所有權移轉登記
    予被告所有。
  (二)原告因罹患肢體障礙、加上年紀老邁、患有老年癡呆症，不能處理自己事務，原
    告之長女丙○○於八十九年九月二十二日，將其送入彰化縣花壇鄉○○路一四二
    號和園養護中心療養，依養護中心看護人員表示，甚少有回復之希望，原告終日
    昏昏，人事不知，當無再有處分及管理之能力。又根據秀傳醫院鄧博仁醫師之鑑
    定意見，認「黃員於八十五年間因大腦出血後，即開始有語言不清、肢體偏癱與
    認知功能障礙等症狀，而近一年來，其腦中風的程度更加惡化，造成嚴重腦傷，
    以致於至目前為止持續有意識不明與認知功能嚴重缺損的狀態，無法行動，言語
    亦頗為寡少；目前於花壇和園養護中心接受長期住院療養中，其生活起居均需完
    全仰賴他人協助照料，無獨立生活的能力。依病史、彰基醫院診斷書與本次鑑定
    的結果顯示，黃員目前的認知功能如：言語功能、判斷力、計算能力、人時地定
    向力與抽象思考能力等均出現嚴重障礙，精神科診斷為『由腦傷所致的癡呆狀態
    』（即血管性痴呆），且已達於重度痴呆之程度。以黃員目前的心智狀態，其對
    自身的基本照顧與外界溝通的能力尚且不能，當然缺乏對契約了解的能力，而對
    自身的財務亦無處理能力，據研判黃員精神狀態已達於心神喪失之程度」等語，
    業經　鈞院為原告心神喪失致無處理自己事務之能力，依法宣告其為禁治產人，
    並選定丙○○為原告之監護人。
  (三)按禁治產人，無行為能力。無行為能力人之意思表示，無效；雖非無行為能力人
    ，而其意思表示，係在無意識或精神錯亂中所為者，亦同。無效法律行為之當事
    人，於行為當時知其無效，或可得而知者，應負回原狀或損害賠償之責任。所有
    人對於無權占有侵奪其所有物者，得請求返還之；對於妨害其所有權者，得請求
    除去之；有妨害其所有權之虞者，得請求妨止之。民法第十五條、第七十五條、
    第一百十三條、第七百六十七條分別定有明文。本件原告為禁治產人，無行為能
    力。被告於九十年三月二十三日，趁原告在彰化縣花壇鄉○○路一四二號和園養
    護中心接受長期住院療養中，委託土地代書將原告所有之上開土地，以贈與為登
    記原因，辦理土地所有權移轉登記予被告所有，該土地所有權移轉登記之行為，
    為無效之法律行為。原告自得依民法第一百一十三條及同法第七百六十七條中段
    之規定請求如聲明。
  (四)根據卷內所附之彰化基督教醫院九十一年三月七日（九一）彰基病歷字第九一０
    三０一六號函，認為「病人甲○○於民國八十四年七月三日因左側腦溢血入院診
    治，于同月七日出院，出院時尚能走路，只是記憶力較不好，但是於民國八十五
    年九月間又發現走路不穩定，經ＣＴ檢查發現有水腦症，但是病人未接受開刀治
    療。自此就無法走路，且記憶與意識能力漸差。」等語，又參考　鈞院九十年度
    禁字第八五之秀傳醫院鄧博仁醫師鑑定意見，足證原告於九十年三月二十三日以
    前之心智狀態，其對自身的基本照顧與外界溝通之能力尚且不能，當然缺乏對系
    爭贈與契約了解之能力，而對自身之財務亦無處理能力，其精神狀態已達於心神
    喪失之程度，以致無法處理自己事務之能力，至為明顯。
  (五)證人黃春榮於九十一年四月二十九日證稱：「（為何辦理過戶？）因為繼承，這
    是我們三兄弟和祖父、祖母在八十七年以前的共識，祖父是八十五年中風，是在
    他中風後祖母的交代，在我祖父中風之前沒有結論，中風之後祖母交代要將土地
    過戶給乙○○，當時祖父的精神狀況還有意識，到九十年才送到安養院，祖母說
    將三筆土地，其中一筆已經被丙○○賣掉了，要將二筆土地過戶給我們三兄弟。
    八十七年我貸款前一、二年四叔公出來協調只要我們兄弟每月三千元給祖父母，
    以後這二筆土地就會過戶給我們兄弟，我祖父、母有同意，我們兄弟每月也都有
    錢給祖父、母」等語，與事實不符。原告生有一女丙○○，並領養有黃炳煌及黃
    抱治，原告在中風住院以前沒有要將土地過戶給被告三兄弟，原告當時是要將土
    地賣掉，充作養老之用，此核諸證人黃抱治於九十一年四月十一日證稱：在八十
    八、九年間，因為要把我父親送到養老院照顧，沒有錢，我母親才將土地賣掉，
    錢由我母親保管，後來在八十九年底或九十年初因為身體不好才將錢交給丙○○
    保管等語，均相符合，即明其情。又依彰化基督教醫院診斷書及證人黃抱治證述
    ，可知原告在八十五年中風以後，即無法處理自己事務，係屬實情。對系爭土地
    以贈與為登記原因，過戶給被告，原告當時缺乏對系爭贈與契約了解之能力，無
    法表示同意。
  (六)證人黃春榮證述：「（九十年為何將土地過戶給乙○○？）我祖母在九十年初過
    世以前二、三個月決定的。」、「（辦理貸款權狀是向何人拿的？）我祖母，辦
    完後就還給祖母」。足見被告於九十年三月二十三日趁原告在和園養護中心接受
    長期住院療養中，委託土地代書將原告所有之系爭土地，以贈與為登記原因，辦
    理土地所有權移轉登記予被告所有，並未徵得原告本人之同意。
  (七)證人黃春桐證稱：「八十六年土地重劃後祖父、母就有意思要將土地贈與給我們
    兄弟，可是還沒有確定哪一筆土地要給誰，後來有一筆土地被我姑姑丙○○賣掉
    ，我祖母才決定將土地所有權狀給我母親，由他決定過戶給誰，這個時候我祖父
    已經沒有辦法處理事情，都是由我祖母處理。民國八十年起由四叔公協調我們三
    兄弟，我、黃春榮每月給祖父、母三千元，乙○○每月給祖父、母二千元。」云
    云，與事實不符。證人黃抱治業已證稱：「（原告中風前有無聽原告說要將鹿草
    段七三四地號土地送給乙○○？）沒有」。足證原告並未說過要將系爭土地贈與
    予被告，而被告委託土地代書將系爭土地之所有權移轉登記予被告所有，並未徵
    得原告本人之同意。又證人黃春桐復稱：「祖父（甲○○）於八十六年土地重劃
    後，有意思要將土地贈與我們兄弟」等語，與常理有違。若其言屬實，則被告三
    兄弟大可直接將土地過戶被告三兄弟所有，不必大費周章，向祖母索取土地所有
    權狀後，以七五六地號土地，再向亞太商業銀行鹿港分行借貸，並辦理本金最高
    限額新臺幣三百二十四萬元之第一順位抵押權登記；且不必拖延四年多以後，直
    至九十年三月二十三日及九十年五月一日，再將系爭土地及同段七五六地號土地
    ，分別過戶給被告及訴外人黃春榮所有。
  (八)對被告抗辯之陳述：
  1.否認在八十五年以前，有贈與土地的意思。
　2.且被告辯稱：原告是在八十五年尚未中風之前就有贈與土地給被告的意思，九十
    年辦理移轉登記，是依照原告之前的意思履行而已等語，與證人黃春桐證述：祖
    父於八十六年土地重劃後，有意思要將土地贈與我們兄弟等語不符，而證人黃春
    榮復證稱：在我祖父中風之前沒有結論，中風之後祖父交代要將土地過戶給乙○○，當時祖父的精神狀況還有意識，到九十年才送到安養院，祖母說將三筆土地
    其中一筆已經被丙○○賣掉了，要將二筆土地過戶給我們三兄弟等語，亦不一致
    。
三、證據：提出土地登記謄本一紙、戶籍謄本一紙、臺灣彰化地方法院九十年度禁字
    第八十五號民事裁定影本一件、土地登記申請書及附件影本一件、土地所有權狀
    影本一紙、戶籍謄本三件、診斷書影本一紙為證，並聲請訊問證人黃抱治、鄧博
    仁。
乙、被告方面：
一、聲明：請求駁回原告之訴。
二、陳述：
  (一)原告及其配偶黃謝梅二人，原膝下僅生有一女即丙○○，而後或為傳遞香火計，
    乃分收養訴外人黃炳煌及黃抱治為其子女。而後黃炳煌與黃鄭秀鉗結婚後，乃陸
    續生下三子，被告即是其一，長孫則為證人黃春榮。嗣原告乃購入原坐落彰化縣
    鹿港鎮○○段五六八之三之農地，藉以耕作而為生計維持，及至年老，耕作一事
    乃全落在黃炳煌夫婦肩上，此約為十幾年前之情事。而後未幾，黃炳煌卻早於年
    邁雙親去世，是以原告與黃謝梅二人之日常生活起居乃全責由黃炳煌之配偶黃鄭
    秀鉗一人擔起，並負責農務之耕作。當時，原告基於傳統之家產承繼觀念，即表
    示有意將其名下該筆農地過予長孫黃春榮、被告等三人。但當時或因黃謝梅擔心
    財產貿然過名，兩老生活恐將陷入無依，以及原告法定代理人丙○○亦有意見，
    遂暫予擱置此事。嗣後上開原屬單筆之農地因重劃，在八十六、七年間乃遭分割
    為三筆土地，而該三筆土地之權狀以及原告之印鑑章則全在丙○○之手中保管。
    此後，原告仍陸續表達要將上開三筆土地過予被告等三兄弟之名下。其後，黃春
    榮因資力限力困頓，遂在取得黃謝梅及丙○○等二人之同意後，以三筆土地之其
    中七五六地號一筆土地設定抵押貸款，以資疏困。而此設定抵押之對保過程中，
    原告於八十七年四月二十二日亦有親至銀行處接受銀行人員之面詢，並親自在擔
    保放款借據上按捺指印、印章，足見原告在八十七年間之精神狀態絕非原告法定
    代理人丙○○所言之心神喪失或精神錯亂之情。且由彰化基督教醫院之主治大夫
    所開立之診斷書明載八十六年間原告尚能自行走路，不過常抱怨走路不穩，記憶
    不良等語，更可見原告當時之心神意識狀態絕無心神喪失、或精神錯亂之情，蓋
    既能懂得抱怨走路不穩，且自述記憶不良，豈是心神喪失、精神錯亂之人所能明
    指？
  (二)有關原告確有將系爭土地贈與被告乙節，業據證人黃春桐、黃春榮於九十一年四
    月十一日庭證甚詳，本案兩造間之贈與契約既係在八十七年以前即已有此共識而
    臻合法生效，則嗣後及至九十年間縱因原告已然因病喪失心神，然依民法第九十
    五條之規定意旨以觀，亦絕不影響已然合法成立之贈與契約之效力，要無爭議。
    此後，被告之祖母黃謝梅本於原告此前之交待，乃主動向黃鄭秀鉗告以其願將原
    告名下剩餘之二筆土地，依照原告之意願過戶予長孫黃春榮等三兄弟之名下，如
    何分配完全由黃鄭秀鉗決定之等語。不久，丙○○便將手中持有之原告印鑑章，
    以及土地權狀正本交由黃鄭秀鉗辦理過戶，惟丙○○卻稱有關坐落彰化縣鹿草段
    七三四、七五六等二筆土地之權狀正本，業遭遺失，不知去向云云。當時黃鄭秀
    鉗不疑有他，乃即責由代書黃萬春處理，處理結果一筆過予黃春榮名下，另筆則
    過予被告之名下。
  (三)至系爭土地過戶乙節，丙○○係稱被告之母親黃鄭秀鉗向其誆以權狀遺失，欲辦
    理權狀補發云云，是其方交付原告之印章及身份證。惟原告就其名下之土地權狀
    、印章、身分證自始即悉數交由丙○○保管乙節，業據丙○○自認在案。是以土
    地權狀有無遺失，丙○○自是知之甚詳，從而被告之母所說上開理由，焉能欺瞞
    得了丙○○。又既是簡單之權狀補發，丙○○只要自行辦理即可，又何須假手他
    人？雖丙○○稱以黃鄭秀鉗稱遺失之權狀乃抵押貸款之七五六地號土地，然該筆
    土地黃春榮已然證稱辦畢後，其早將此權狀返還祖母黃謝梅，而依此前習慣黃謝
    梅必是將該筆權狀再交由丙○○保管。故丙○○所稱交付原告之印鑑章、身分證
    予黃鄭秀鉗之事由係受欺騙云云，絕不實在。
  (四)依上所陳，將此系爭土地過予被告乃其原有本意，何來不利原告之有。是原告之
    監護人丙○○在「非為受監護人之利益不得使用或處分」之限制下，得否提起本
    訴，實有疑義。
  (五)原告是在八十五年尚未中風之前就有贈與土地給被告的意思，九十年辦理移轉登
    記，是依照原告之前的意思履行而已，相關的證件都是由原告的法定代理人提供
    。
三、證據：提出亞太商業銀行擔保放款借據影本一件、診斷書影本一紙、土地登記謄
    本三件，聲請訊問證人黃春榮、黃春桐。
丙、本院依職權向財團法人彰化基督教醫院函詢甲○○之病況、調閱本院九十年度禁
    字第八十五號民事卷宗。
    理    由
一、原告起訴主張：伊為系爭土地原所有權人，因罹患肢體障礙、加上年紀老邁、患
    有老年癡呆症，不能處理自己事務，由長女丙○○於八十九年九月二十二日，將
    其送入彰化縣花壇鄉○○路一四二號和園養護中心療養，原告終日昏昏，人事不
    知，並無處分及管理財產之能力，經本院宣告為禁治產人，復經選定丙○○為其
    監護人在案。惟被告於九十年三月二十三日，趁原告長期住院療養之際，委託代
    書將原告所有之系爭土地，以贈與為登記原因，辦理土地所有權移轉登記予被告
    所有。本件原告既為禁治產人，無行為能力，則系爭土地所有權移轉之行為，即
    為無效之法律行為，爰依民法第一百一十三條及同法第七百六十七條中段之規定
    請求判決如訴之聲明等語，被告則以：原告是在八十五年尚未中風之前就有贈與
    土地給被告的意思，九十年辦理移轉登記，是依照原告之前的意思履行而已等語
    置辯。
二、本件原告主張伊為系爭土地原所有權人，以及系爭土地於九十年五月一日經以贈
    與為登記原因移轉登記為被告所有等情，為被告所不爭執，復有土地登記謄本、
    土地登記申請書及附件影本等件為證，應信屬實。又原告於九十年三月二十三日
    兩造簽訂系爭土地贈與所有權移轉契約書時，業已心神喪失，無法處理自己事務
    之事實，亦為兩造所不爭執，復有本院九十年度禁字第八十五號禁治產宣告聲請
    案件囑託秀傳紀念醫院鑑定報告書鑑定結果載明：「黃員於八十五年間因大腦出
    血後，即開始有語言不清、肢體偏癱與認知功能障礙等症狀，而近一年來，其腦
    中風的程度更加惡化，造成嚴重腦傷，以致於至目前為止持續有意識不明與認知
    功能嚴重缺損的狀態，無法行動，言語亦頗為寡少；目前於花壇和園養護中心接
    受長期住院療養中，其生活起居均需完全仰賴他人協助照料，無獨立生活的能力
    。依病史、彰基醫院診斷書與本次鑑定的結果顯示，黃員目前的認知功能如：言
    語功能、判斷力、計算能力、人時地定向力與抽象思考能力等均出現嚴重障礙，
    精神科診斷為『由腦傷所致的癡呆狀態』（即血管性痴呆），且已達於重度痴呆
    之程度。以黃員目前的心智狀態，其對自身的基本照顧與外界溝通的能力尚且不
    能，當然缺乏對契約了解的能力，而對自身的財務亦無處理能力，據研判黃員精
    神狀態已達於心神喪失之程度」等詞，是以系爭土地贈與所有權移轉契約書訂定
    時，原告確已達到心神喪失，無法處理自己事務之狀態，應堪認定。且證人即原
    告之孫、被告之兄黃春桐、黃春榮於本院審理中分別證稱：「八十六年土地重劃
    後祖父、母就有意思要將土地贈與給我們兄弟，可是還沒確定那一筆土地要給誰
    ，後來有一筆土地被我姑姑丙○○賣掉，我祖母才決定將土地所有權狀給我母親
    ，由她決定過戶給誰，這個時候我祖父已經沒有辦法處理事情，都是由我祖母處
    理。」；以及「（九十年為何將土地過戶給乙○○？）我祖母在年初過世以前二
    、三個月決定的。」等語，足認原告於九十年三月二十三日系爭土地所有權移轉
    契約簽訂當時已無通知或受領意思表示之能力，亦未向被告通知或自被告受領系
    爭土地所有權移轉之意思表示，是兩造就系爭土地所有權移轉並無意思表示之合
    致，該物權契約顯未成立，應堪認定。
三、被告雖辯稱：兩造間之贈與契約於八十七年前即已合法生效，嗣至九十年間縱因
    原告已然因病喪失心神，依民法第九十五條之規定意旨以觀，亦不影響已然合法
    成立之贈與契約云云，惟按法律行為可分為債權行為與物權行為，債權行為成立
    生效，並未當然發生物權得、喪、變更之效果，尚須當事人間另成立物權行為，
    始能發生物權得、喪、變更之效果。是本件縱認被告所抗辯兩造間確曾成立系爭
    土地所有權之贈與契約等語屬實，被告亦僅取得請求原告移轉系爭土地所有權之
    債權，在兩造成立移轉系爭土地所有權之物權契約並完成登記前，系爭土地所有
    權仍屬原告所有；尚難僅以兩造間有贈與契約存在之事實，推論兩造間就系爭土
    地移轉所有權之物權契約即屬有效成立。又被告辯稱：被告之祖母黃謝梅本於原
    告此前之交待，乃主動向黃鄭秀鉗告以其願將原告名下剩餘之二筆土地，依照原
    告之意願過戶予長孫黃春榮等三兄弟之名下，如何分配完全由黃鄭秀鉗決定之等
    語，惟查原告於九十年三月二十三日時，已達心神喪失之狀態，業如前述，嗣於
    九十年十月二十二日經本院裁定宣告為禁治產人，復於九十一年一月八日經本院
    裁定選定丙○○為其監護人，此有本院年度禁字第八十五號及九十年度家聲字第
    八四號民事裁定在卷可稽，原告之配偶黃謝梅於九十年三月二十三日系爭土地所
    有權移轉契約訂定時，既非原告之法定代理人，復未經原告授予代理權，且土地
    所有權移轉非屬日常家務，自無民法第一千零三條之適用，是原告之配偶黃謝梅
    自無代為意思表示或代受意思表示之權利，且本件亦未記載代理人以代理之意旨
    為之，此與代理行為之要件，亦有未合。綜上所述，系爭土地仍屬原告所有，自
    堪確認。
四、按所有人對於妨害其所有權者，得請求除去之，民法第七百六十七條中段定有明
    文。此所謂妨害者，係指以占有以外方法，客觀上不法侵害所有權或阻礙所有人
    之圓滿行使其所有權之行為或事實而言。而所謂「不法」，僅須所有人對於行為
    人之妨害，於法令上並無容忍之義務為已足，並非以行為人之妨害具有刑事責任
    或有民事上無效、得撤銷事由為必要（最高法院八十八年台上字第二四二０號判
    決意旨參照）。查兩造於九十一年三月二十三日所為系爭土地所有權移轉之物權
    行為並未成立，系爭土地仍屬原告所有，業如前述，惟彰化縣鹿港地政事務所依
    被告於九十年三月二十九日所提第三一一七號收件字號之申請書，於同年五月一
    日將系爭土地所有權移轉登記為被告所有，顯已造成實際所有權人與登記名義所
    有權人相互歧異之情形，足以阻礙原告圓滿行使其所有權，且原告在法令上亦無
    容忍之義務，依首揭說明，原告自得依據民法第七百六十七條中段之規定，請求
    被告塗銷上開所有權移轉登記。
五、從而，原告依據所有人物上請求權之法律關係，請求被告將坐落彰化縣鹿港鎮○○段七三四地號、地目田、面積一八００平方公尺土地，於民國九十年三月二十
    九日以彰化縣鹿港地政事務所第三一一七號收件所為之所有權移轉登記塗銷，即
    有理由，應予准許。
六、本件事證已臻明確，兩造其餘主張陳述及舉證，經審酌與判決結果不生影響，爰
    不另一一論述，附此敘明。
據上論結，原告之訴為有理由，爰依民事訴訟法第七十八條，判決如主文。
中　　　華　　　民　　　國　　九十一　　年　　　六　　　月　　十四　　　日
                                    臺灣彰化地方法院民事第二庭
~B審判長法官　何志通
~B　　　法官　施坤樹
~B　　　法官　鄭舜元
右為正本係照原本作成。
如對本判決上訴須於判決送達後廿日內向本院提出上訴狀。
中　　　華　　　民　　　國　　九十一　　年　　　六　　　月　　十七　　　日
~B法院書記官　卓俊杰
